【裁判字號】    89,上訴,811
【裁判日期】    890427
【裁判案由】    重利
【裁判全文】
臺灣高等法院刑事判決                  八十九年度上訴字第八一一號
    上  訴  人
    即  被  告  丙○○
右上訴人，因常業重利案件，不服台灣台北地方法院，八十八年度訴字第一五九號
，中華民國八十九年一月三十一日第一審判決（起訴案號：台灣台北地方法院檢察署
八十八年度偵字第二一三九三號），提起上訴，本院判決如左：
    主      文
原判決撤銷。
丙○○共同以犯重利為常業，處有期徒刑伍月。
扣案之商業本票一本、傳真機一台、客戶資料三份、帳單紀錄六張、廣告章一枚及行
動電話一具均沒收。
    事      實
一、丙○○曾於民國（下同）八十六年間因重利案件，經警查獲，於台灣台北地方法
    院審理中（嗣於八十八年九月九日判決有期徒刑五月，緩刑二年確定），猶不知
    悔悟，明知余國榮（另案審理）在台北市○○路二六一巷二十二弄八號二樓所經
    營者，係貼標籤廣告於台北縣、市境內之公共電話亭，以00000000號電
    話號碼對外招攬生意，為放高利貸之地下錢莊，竟與余國榮基於犯意聯絡，自八
    十八年三月初起，以每月新台幣（下同）三萬元之薪資受雇於余國榮，負責在外
    收取利息、接洽客戶事宜，以每貸款一萬元，十天為一期，一期利息一千五百元
    ，首期利息先扣，實際支付八千五百元之方式，趁甲○○、乙○○、林孝豐、梁
    金里、沈明鏡、劉尚維、王高貴汝等人需款孔急之際，貸予款項而取得與原本顯
    不相當之利息，並賴此以維生。嗣於八十八年五月七日十七時三十分許，經警在
    上址查獲，並扣得余國榮所有供放高利貸用之商業本票一本、傳真機一台、客戶
    資料三份、帳單紀錄六張、廣告章一枚及丙○○所有供放高利貸用之行動電話一
    具。
二、案經台北市政府警察局刑事警察大隊移送台灣台北地方法院檢察署檢察官偵查起
    訴。
    理      由
一、訊據被告丙○○對於右開事實坦承不諱，核與共犯余國榮之供述及證人甲○○、
    乙○○於警訊中證稱：其因係急需用錢，始依被告等人張貼之廣告聯繫借貸，每
    萬元十天利息高達一千五百元等語大致相符，此外復有扣案之支票五張、客戶之
    駕照、行照、余國榮所有供放高利貸用之商業本票一本、傳真機一台、客戶資料
    三份、帳單紀錄六張、廣告章一枚及丙○○所有供放高利貸使用之行動電話一具
    等物品可稽。本件事證明確，被告犯行洵堪認定，應依法論科。
二、被告丙○○受雇於余國榮，乘他人需款急迫之際以從事放高利貸賴以維生，核其
    所為，係犯刑法第三百四十五條之常業重利罪。被告與余國榮間有犯意之聯絡及
    行為之分擔，為共同正犯。原審予以被告論罪科刑，固非無見，惟查：扣案之商
    業本票一本，係供客戶借貸時立據為憑之用；廣告章一枚係供蓋於標籤上後，張
    貼於公共電話亭招攬客戶之用，均屬共犯余國榮所有且係供犯罪所用或供犯罪預
    備之物，原審未察，未予宣告沒收，容有未洽。被告上訴意旨略以：本件所涉常
    業重利犯行，於台灣台北地方法院檢察署檢察官偵查中時，認與八十六年間所犯
    重利案件（八十七年度少連訴字第十九號）有連續犯之裁判上一罪關係，乃移送
    台灣台北地方法院併案審理，伊主觀上亦認經此教訓已知所警惕，絕不再犯，詎
    料本案復經原審再度宣告有期徒刑五月且未諭知緩刑，原判決顯然不當；又伊僅
    係受僱於余國榮，受其指示在外代為跑腿收取客戶利息，無獨立自主之權，是所
    犯充其量僅為重利罪之幫助犯，原判決論以與余國榮為共同正犯亦有未當云云，
    然查，本件被告丙○○從事常業重利行為之時間為八十八年三月至五月間，而前
    案（八十七年度少連訴字第十九號）被告丙○○與楊炳福共犯常業重利行為之時
    間則為八十六年十一月至十二月間，兩次行為相隔一年多，且期間被告丙○○並
    無其他重利犯行，實難認二次行為係基於一概括犯意為之，不屬連續犯之裁判上
    一罪關係，原審就本案另行論罪科刑，核無不合；又被告雖以每月三萬元之薪資
    受雇於余國榮，但實際負責在外收取利息、接洽客戶及張貼標籤廣告於台北縣、
    市境內之公共電話亭，以00000000號電話號碼對外招攬生意事宜，核其
    行為，應已該當於重利罪之犯罪構成要件，尚非僅實施犯罪構成要件以外行為之
    幫助犯可擬，原審論以常業重利罪之共同正犯，亦無不合。被告執上理由指摘原
    判決不當，雖無理由，惟原判決既有可議，自應由本院將原判決撤銷改判。爰審
    酌被告品行、犯罪之動機、目的、手段、智識程度，僅係受雇於人領取薪資，所
    得之利益不多、對於金融秩序所生之危害，前即曾因重利行為尚在台灣台北地方
    法院審理中，猶不知悔悟而再犯，暨犯罪後態度尚佳，現已有正當工作等一切情
    狀，量處如主文第二項所示之刑，以示懲儆。至扣案之商業本票一本、傳真機一
    台、客戶資料三份、帳單紀錄六張、廣告章一枚為余國榮所有供犯罪所用之物；
    行動電話一具為丙○○所有供犯罪所用之物，此經被告及共犯余國榮分別供陳在
    卷，均併予宣告沒收之。
據上論斷，應依刑事訴訟法第三百六十九條第一項前段、第三百六十四條、二百九十
九條第一項前段，刑法第二十八條、第三百四十五條、第三十八條第一項第二款，罰
金罰鍰提高標準條例第一條前段，判決如主文。
本案經檢察官鍾鳳玲到庭執行職務。
中    華    民    國    八十九    年      四        月     二十七       日
                        臺灣高等法院刑事第七庭
                            審判長法  官  蘇  隆  惠
                                  法  官  蔡  彩  貞
                                  法  官  洪  曉  能
右正本證明與原本無異。
如不服本判決應於收受送達後十日內向本院提出上訴書狀，其未敘述上訴之理由者並
得於提起上訴後十日內向本院補提理由書（均須按他造當事人之人數附繕本）。
                                  書記官  周  素  秋
中    華    民   國    八十九    年      五        月       一         日
附錄：本案論罪科刑法條全文
刑法第三百四十五條
以犯前條之罪為常業者，處五年以下有期徒刑，得併科三千元以下罰金。


司法院資訊處製作；財團法人民間司法改革基金會備份。
